臺北高等行政法院判決　　　　　　　　　　　　　　　九十年度訴字第二八五○號
　　　　　　　　　　　　　　　.
　　原　　　告　甲○○
　　法定代理人　乙○○
　　　　　　　　何瑞元
　　被　　　告　內政部
　　代　表　人　張博雅部長）.
　　訴訟代理人　丙○○
右當事人間因國籍事務事件，原告不服行政院中華民國九十年二月十二日台八十九訴
字第三七一八九號訴願決定，提起行政訴訟，本院判決如左：
　　主  文
原告之訴駁回。
訴訟費用由原告負擔。
　　事  實
一、事實概要：原告於民國八十九年八月二日向被告申請辦理「不具中華民國國籍證
    明書」，被告於八十九年八月十一日以台（八九）內戶字第八九六九九四三號函
    復，略以凡符合國籍法第二條規定，且未依國籍法第十一條規定喪失我國國籍者
    ，自具有我國國籍。依案附資料，原告（七十八年十一月二十一日出生）若提憑
    相關佐證資料並經查核屬實，自符合國籍法第二條第二項規定；又經查被告現存
    檔案尚無原告經核准喪失我國國籍之註冊資料，原告溯及於出生迄今尚具有我國
    國籍等語。原告不服，以被告將有資格申請取得國籍與已經取得國籍混為一事，
    並無法提出原告溯及出生迄今具有我國國籍之證明。被告將國籍法第二條第二項
    擴大解釋至原告以外國護照入境，又以外國人之身分居留，仍然具有中華民國國
    籍，顯屬無據，且與入出國及移民法、外國護照簽證條例及全民健康保險法等相
    關規定不符云云，提起訴願，遭決定駁回，遂提起行政訴訟。
二、兩造聲明：
　(一)原告聲明：原處分及訴願決定均撤銷，另為適法之處分。
　(二)被告聲明：駁回原告之訴。
三、兩造之爭點：原告是否具有中華民國國籍？
　(一)原告主張之理由：
    1.原告於七十八年年十一月二十一日在台北長庚醫院出生。按當時之國籍法是十
      八年二月五日版本，對國籍之認定採取所謂「父系主義」，因此原告無法報戶
      口。原告之父何瑞元便為原告辦理美國護照，再依法向居住地警察局外事組申
      請原告之外僑居留證。原告之居留目的為「依母－乙○○」。原告之父是美國
      籍，原告之母是中華民國籍，依涉外民事法律適用法第十六條第一項前段之規
      定，原告自出生時即具美國籍。由八十九年二月九日公布施行之國籍法第二條
      規定，以血統主義為原則，而以出生地主義為例外。所謂「具有中華民國國籍
      者」，牽涉到舉證，要取得國籍，從國籍法或戶籍法相關規定看來，都牽涉到
      當事人或其代理人完成一個程序的動作。若是某人尚未完成此程序，而先主張
      「已經取得中華民國國籍」，顯違背法理。原告自出生時起一直居留在台灣，
      每年在國內之天數超過三百天，至今並無中華民國護照。於八十八年五月二十
      一日公布施行之入出國及移民法第二十一條第一項規定，原告持居留簽證之有
      效護照，在台灣地區確實有居留資格。依入出國及移民法第三十條第一項第五
      款規定，外國人取得中華民國國籍時，需撤銷或註銷其外僑居留證。原告無中
      華民國護照，亦非在國外出生或居住四年以上，經僑務委員會表示，依華僑身
      分證明書核發辦法第二條之規定，原告不符合華僑之身分定義。
    2.自戶籍法第四條、第十條、第十三條、第三十一條、第四十七條、第四十九條
      、第五十三條等條文可知，「戶籍」是必須經過登記手續才生效。再參考內政
      部戶政司八十九年三月四日八十九戶司發自第八九○○三六八號函內容，有關
      國籍之獲得，謂：「‧‧‧故如經舉證查明符合上關規定之新生兒，可向戶政
      事務所申請出生登記‧‧‧」原告之母乙○○之戶籍資料中並無原告戶籍登記
      記錄。顯而易見，原告非中華民國國民。乙○○於八十九年十二月十一日晚上
      接受普查員謝明崑為中華民國八十九年台閩地區戶口及住宅普查，甲○○列美
      國籍，有「中華民國八十九年台聞地區戶口及住宅普查表」影本可供參照。
    3.原告即將十四歲，依入出國及移民法第二十六條規定，其須隨身攜帶護照或外
      僑居留證，以證明其為合法居留中華民國之美國公民。被告與其附屬機關，包
      括戶政單位、警察單位等等迄今亦尚未核發任何證件給原告已證明具有中華民
      國國籍。八十九年二月九日公布施行之國籍法第二條第一項第一款與第二項立
      法意旨顯然沒有「強制性」。而被告於八十九年八月十一日之處分函，誤把「
      有資格申請取得中華民國國籍」及「已經取得中華民國國籍」畫上等號，嚴重
      違背法理。內政部及其所屬之戶政單位，始終提不出任何證據，證明原告符合
      「有戶籍國民」之定義，原告亦從未辦理中華民國之戶籍登記。原告無「戶籍
      登記」可證明自己之身分，亦無身分證字號，亦無中華民國護照等等，可見原
      告完全不符合中華民國法律上「國民」之任何認定標準。
    4.由中央健康保臉局於八十九年十一月十七日答覆函中之文字可以了解，若有人
      要主張原告可以「中華民國國民」之身分參加全民健康保險，將面臨舉證問題
      。因無任何證據足以證明原告具有中華民國國籍。中央健康保險局對於內政部
      八十九年八月十一日函內容所述，不予任何承認，甚至於認為原告「如經戶政
      機關核准變更為中華民國國籍且設有戶籍」才能參加全民健康保險。依全民健
      康保險法規定，原告之身分是屬於外國籍，尚未變更為中華民國國籍。
    5.由內政部地政司答覆於八十九年十一月十八日函中之文字可以了解，若有人要
      主張原告可以「中華民國國民」之身分申辦土地權利變更登記，將面臨舉證問
      題。因無任何證據足以證明原告係具有中華民國國籍。內政部地政司對於內政
      部八十九年八月十一日函內容，亦不予任何承認。內政部地政司說明相關規定
      時，可看出國民只分「有戶籍國民」和「無戶籍國民」。依土地法規定，原告
      之身分是屬於外國籍，不屬於中華民國國籍。
    6.依訴願法第一條規定，人民對中央或地方機關之行政處分認為違法或不當，致
      損害其權利或利益者，即得提起訴願。被告不經正當法律程序，以函令方式欲
      硬性把原告納入中華民國國籍，不顧原告或其父母之意願，對原告之權益確實
      有所傷害。特別是原告現在面臨美國保險續保與繳費事宜、甚至於未來還有欲
      增購美國保險以及欲申請美國國內之獎學金等等之情況，其相關手續規定常常
      限制雙重國籍人士之資格。這是因為美國之法律基本上不鼓勵國民具有雙重國
      籍。原告屬於美國籍，美國社會福利號碼：000000000。為居住在外國地區之
      美國人；又具有該外國國籍者，能否享受社會福利所支付之金錢，美國國會仍
      有爭議。美國國務院警告護照持有人，一旦歸化他國國籍，在某些情況之下，
      會導致喪失美國籍。原告不想冒「喪失美國國籍」之風險。
    7.戶政單位對國籍法第二條第一項第一款與第二項之規定，並不解釋為有「強制
      性」。戶籍是必須經過登記，不是自動納入。被告八十九年八月十一日原處分
      函之內容，增加國籍法原來所沒有之條件，如此行使裁量權，有違法律保留原
      則。
    8.被告稱：「按國籍乃國家之決定，每一國家，依照其法律，決定何人為其國民
      。」原告完全同意此觀點，惟被告對原告身分之判斷「‧‧‧自出生時迄今尚
      具有中華民國國籍」，難謂有理由。被告擴大解釋國籍法第二條指出：「原告
      依規定當然具有我國國籍‧‧‧」立論未免率斷。
　(二)被告主張之理由：
    1.依國籍法修正之本旨，係參酌各國立法趨勢及各界之反應，基於男女平權之意
      旨，將修正前國籍法條文有以男女性別而做不同規範之情形，予以修正。國籍
      法第二條業將固有國籍，由父系血統主義修正為父母雙系血統主義；另為使國
      籍法修正公布時，因生母為我國國民之未成年人，可排除法律不溯及既往原則
      之適用，亦屬我國國籍，爰增訂第二項條文，以保障該等未成年人之權益。
    2.按國籍乃國家所決定，每一國家，依照其法律，決定何人為其國民。本件依該
      申請函案附資料，原告於國籍法修正公布時，尚為未成年人，其母乙○○為中
      華民國國民，原告自符合國籍法第二條第一項第一款及第二項之規定，又經查
      被告現存檔案尚無原告經被告核准喪失我國國籍註冊資料，故原告應溯及於出
      生迄今尚具有我國國籍，國籍法第二條規定甚明，殆無疑義。
    3.至原告認為被告將國籍法第二條第二項擴大解釋至「以外國護照入境，又以外
      國人之身分居留者，自然屬之」，係屬無據並與入出國及移民法、外國護照簽
      證條例、全民健康保險法及土地法等相關規定不符乙節。按符合國籍法第二條
      規定具有或歸化我國國籍之國民，且未依國籍法第十一條等規定申請喪失我國
      國籍經被告許可者，國籍法並未限制其不得取得外國國籍或須選擇其一國籍；
      另具有我國國籍之國民，縱依國籍法第十一條等規定喪失我國國籍後，再依國
      籍法第十五條及第十六條規定申請回復我國國籍者，亦未規定其須喪失已取得
      之外國國籍始得申辦之。致產生因各國所採出生地或血統主義不同而形成之雙
      重國籍情形，係為我國國籍法所許。故原告依規定具有我國國籍，其是否取得
      或具有外國國籍，我國國籍法並未加以限制或須選擇其一國籍。至具有雙重國
      籍身分者依入出國及移民法、外國護照簽證條例、全民健康保險法及土地法等
      選擇相關規範事宜，與依國籍法認定國籍係屬二事。
　　理  由
一、原告係於西元一九八九年（即民國七十八年）十一月二十一日出生，有原告之護
    照影本在卷可稽，其為未滿二十歲之未成年人，本件訴訟依法應以其父母何瑞元
    、乙○○為其法定代理人，其父何瑞元雖稱係以原告之訴訟代理人到庭，仍應列
    其為原告之法定代理人，合先敘明。
二、按「有下列各款情形之一者，屬中華民國國籍：一、出生時父或母為中華民國國
    民。二、出生於父或母死亡後，其父或母死亡時為中華民國國民。三、出生於中
    華民國領域內，父母均無可考，或均無國籍者。四、歸化者。前項第一款及第二
    款之規定，於本法修正公布時之未成年人，亦適用之。」為八十九年二月九日修
    正公布之國籍法第二條所明定。
三、查原告於國籍法八十九年二月九日修正公布時，年僅十歲，尚為未成年人，而其
    母乙○○為中華民國國民，有乙○○之中華民國國民身分證及戶籍謄本影本在卷
    可按，是原告依前開規定即具有中華民國國民。被告以原告依法為中華民國國民
    ，經查現存檔案並無原告喪失中華民國國籍之註冊資料，否准原告申請不具中華
    民國國籍證明書，訴願決定予以維持，並無不合。
四、原告雖主張其為美國籍，持居留簽證之有效護照在中華民國居留，其無中華民國
    護照，亦從未辦理中華民國之戶籍登記，被告將國籍法第二條第二項規定擴大解
    釋至「以外國護照入境，又以外國人之身居留者」亦屬之，係屬無據云云。惟按
    國籍乃國家所決定之事項，每一國家各自依其法律決定何人為其國民。又國籍法
    第二條於八十九年二月九日之修正，係參酌各國國籍法立法趨勢，基於男女平權
    之意旨，將修正前國籍法條文有以男女性別而作不同規範之情形，予以修正。國
    籍法第二條業將固有國籍，由父系血統主義修正為父母雙系血統主義；另為使國
    籍法修正公布時，因生母為我國國民之未成年人，可排除法律不溯及既往原則之
    適用，亦屬我國國籍，乃增訂第二項條文，以保障該等未成年人之權益。原告係
    依法律規定當然具有中華民國國籍，而無須提出申請，不生被告舉證之問題。又
    戶籍與國籍係屬二事，原告具有中華民國國籍亦與有無中華民國護照或戶籍登記
    無關。另我國國籍法並未限制具有中華民國國籍者，不得具有外國國籍，原告是
    否具有外國國籍，與其具有中華民國國籍，亦無相涉，被告並無擴大解釋國籍法
    第二條第二項規定可言。至於涉外民事法律適用法第十六條第一項前段所定「子
    女之身分，依出生時其母之夫之本國法。」係就家庭制度關於婚生子女身分所為
    規定，非關國籍，而原告依法具有中華民國國籍與入出國及移民法、外國護照簽
    證條例、全民健康保險法及土地法等亦無關，其主張自無可採。從而原處分及訴
    願決定均無違誤，原告徒執前詞，聲請撤銷原處分及訴願決定，並命被告另為適
    法之處分，為無理由，應予駁回。
五、兩造其餘陳述於判決結果不生影響，無庸一一論列，併予敘明。
六、據上論結，本件原告之訴為無理由，爰依行政訴訟法第九十八條第三項前段，判
    決如主文。
中　　華　　民　　國　　九十一　　　年　　　一　　　　月　　二十四　　　日
                 臺 北 高 等 行 政 法 院   第 一 庭
                                審 判 長 法  官　楊 莉 莉
                                         法  官　林 育 如
                                         法  官　林 金 本
右為正本係照原本作成。
如不服本判決，應於送達後二十日內，向本院提出上訴狀並表明上訴理由，如於本判
決宣示後送達前提起上訴者，應於判決送達後二十日內補提上訴理由書（須按他造人
數附繕本）。
中　　華　　民　　國　　九十一　　　年　　　一　　　　月　　二十四　　　日
            　　　　　　　　     　      書記官  黃 舜 民
